臺灣新北地方法院民事判決  
111年度訴字第245號
原      告  郭井子




訴訟代理人  成介之律師
複代理人    潘建儒律師
被      告  李文慶  

上列當事人間請求確認債權不存在事件，本院於中華民國111年8
月4日言詞辯論終結，判決如下：
    主      文
原告之訴駁回。
訴訟費用由原告負擔。
    事實及理由
壹、程序部分：
一、按確認法律關係之訴，非原告有即受確認判決之法律上利益
    者，不得提起之，民事訴訟法第247條第1項前段定有明文。
    又按所謂即受確認判決之法律上利益，係指法律關係之存否
    不明確，原告主觀上認其在法律上之地位有不安之狀態存在
    ，且此種不安之狀態，能以確認判決將之除去者而言（最高
    法院52年台上字第1240號判例意旨參照）。查本件原告主張
    被告以臺灣臺北地方法院（下稱臺北地院）102年度司執字
    第141035號債權憑證（下稱系爭債權憑證）所主張之支付命
    令債權(下稱系爭債權)不存在，然為被告所否認，顯然兩造
    就系爭債權存在與否已發生爭執，致原告在私法上之地位有
    受侵害之不安狀態存在，且此不安狀態得以確認判決除去之
    ，故原告起訴請求確認系爭債權不存在，有即受確認判決之
    法律上利益。
二、本件被告經合法通知，無正當理由未於最後言詞辯論期日到
    場，核無民事訴訟法第386條所列各款情形，爰依原告聲請
    ，由其一造辯論而為判決。
貳、實體部分：
一、原告主張：
　㈠被告前以系爭債權憑證向臺北地院聲請對原告強制執行，而
    依該債權憑證所示，被告之所以取得該債權憑證，係以臺北
    地院97年度司促字第3435號支付命令(下稱系爭支付命令)為
    執行名義聲請執行。
　㈡然系爭支付命令所示之系爭債權早已罹於消滅時效，且被告
    聲請系爭支付命令之基礎，事實上係賭債，有被告債權讓與
    取得本件賭債之收據為憑，故其請求權依法並不存在。
　㈢訴外人林金𥕥於上揭收據上所留之身分證字號少一碼，致查
    不到林金𥕥的年籍資料，且原告請戶政人員在林金𥕥所留之
    身分證字號後面最後一碼加了數字0至9，來嘗試查詢，也都
    查不到，若少的一碼數字是在中間，可見這是有意的，與原
    告主張這筆債係賭債乙情，可以勾稽。
　㈣爰提起本件訴訟等語。
　　並聲明：確認被告以系爭債權憑證所主張之支付命令債權不
    存在。
二、被告雖未於言詞辯論期日到場，惟曾提出書狀答辯以：
  ㈠系爭債權憑證所示之系爭債權係被告受讓自林金𥕥對原告（
    原名郭婉如）之債權，有讓渡書可稽，而此債權並非賭債。
  ㈡原告雖提出收據，欲證明原告與林金𥕥間之債為賭債，然被
    告否認該收據之真正，且票據債務人不得以自己與執票人之
    前手間所存抗辯事由對抗執票人，本件被告所持有系爭債權
    憑證所示之系爭債權，其本票係林金𥕥所轉讓，縱認其原因
    事實為賭債（被告並不知情)，惟原告即發票人依法不得以
    自己與被告即執票人之前手林金𥕥所存抗辯事由對抗被告。
  ㈢關於本件債權，被告於97年12月18日向臺北地院聲請發支付
    命令，並於98年2月9日確定。之後被告於102年11月間向法
    院聲請強制執行，經核發債權憑證在案。嗣被告再於107年6
    月15日向法院聲請強制執行，經受償新臺幣(下同)437,742
    元在案。被告復於110年9月9日再向法院聲請強制執行，並
    未受償。由上開取得執行名義、債權憑證，及執行程序觀之
    ，縱認被告之債權於取得執行名義前已罹於時效，惟原告於
    107年6月15日該次聲請的強制執行程序中，仍同意由被告受
    償437,742元，應認有承認之行為，而屬拋棄時效利益之默
    示意思表示。而時效完成之利益一經拋棄，即恢復時效完成
    前之狀態，債務人不得再以時效業經完成拒絕給付。且被告
    於110年9月9日再次聲請強制執行時，未逾已恢復時效完成
    前狀態又重行起算之時效期間等語置辯。
  　並聲明：原告之訴駁回。
三、本院之判斷：
  ㈠被告前以與林金𥕥間有債權未獲清償，故於90年7月11日自林
    金𥕥處受讓持有原告所簽發，面額共計210萬元之本票62張
    ，因於91年7月11日提示未獲支付，故於97年12月29日向臺
    北地院聲請對原告核發支付命令，經臺北地院於97年12月31
    日核發97年度司促字第3435號支付命令，並於98年2月9日確
    定。其後，被告於102年11月6月持系爭支付命令暨確定證明
    書，向臺北地院聲請對原告為強制執行，因執行無結果，於
    102年11月30日核發系爭債權憑證。其後，被告再於107年6
    月15日向臺北地院聲請對原告為強制執行，經107年6月28日
    銀行函覆有扣押到原告存款債權後，原告於107年7月2日具
    狀聲明異議，主張系爭債權已罹於時效且係賭債，故請求權
    不存在等語，惟實體事項非得於執行程序聲明異議，故該聲
    明異議嗣經裁定駁回，且原告雖併提起債務人異議之訴，亦
    因未繳納裁判費而駁回，之後原告再對被告申報之利息債權
    作時效抗辯，主張被告至多只能請求5年內之利息，被告同
    意，最終被告在107年11月3日於此次執行程序中受償執行費
    16,800元、利息420,942元，尚有本金210萬元及利息810,06
    1元未受清償。末被告再於110年9月9日向臺北地院聲請對原
    告為強制執行等情，有系爭債權憑證、110年9月9日強制執
    行聲請狀、被告與林金𥕥間90年7月11日之讓渡書在卷可考(
    見本院卷第15頁至第19頁、第67頁)，並經調取臺北地院97
    年度司促字第3435號支付命令案卷、102年度司執字第14103
    5號清償債務強制執行案卷、107年度司執字第58468號清償
    債務強制執行案卷核閱無訛，堪信為真。惟原告主張被告就
    系爭債權憑證所主張之系爭債權不存在等節，則為被告所否
    認，並以前詞置辯，經查：
  ㈡按債務人對於支付命令未於法定期間合法提出異議者，支付
    命令與確定判決有同一之效力，104年7月1日修正公布前民
    事訴訟法第521條第1項定有明文。準此，於104年7月1日修
    正公布施行前，確定之支付命令，與確定判決有同一之效力
    ，凡確定判決所能生之既判力及執行力，支付命令皆得有之
    ，當事人不得就該法律關係更行起訴。而確定判決所生之既
    判力，除當事人就確定終局判決經裁判之訴訟標的法律關係
    ，不得更行起訴或為相反之主張外，法院亦不得為與確定判
    決意旨相反之裁判。否則將使同一紛爭再燃，即無以維持法
    之安定，及保障當事人權利、維護私法秩序，無法達成裁判
    之強制性、終局性解決紛爭之目的（最高法院93年度台上字
    第1432號判決意旨參照）。當事人於既判力基準時點前得提
    出而未提出之其他攻擊防禦方法，因該既判力之遮斷效（失
    權效或排除效）而不得再為與確定判決意旨相反之主張，此
    乃法院應以「既判事項為基礎處理新訴」及「禁止矛盾」之
    既判力積極的作用，以杜當事人就法院據以為判斷訴訟標的
    權利或法律關係存否之基礎資料，再次要求法院另行確定或
    重新評價，俾免該既判力因而失其意義（最高法院96年度台
    上字第1629號判決意旨參照）。
  ⒈系爭支付命令已生與確定判決同一效力，而具既判力：
　　被告係以其對原告有本票債權存在，聲請法院准許核發系爭
    支付命令，有聲請狀附於系爭支付命令卷可憑，而系爭支付
    命令合法送達於原告，並於98年1月17日生送達效力，有送
    達證書附於上開支付命令卷內可稽，而因原告於收受系爭支
    付命令後20日未提出異議，則系爭支付命令業已確定在案，
    此有臺北地院97年度司促字第3435號支付命令卷宗足徵，是
    系爭支付命令已生與確定判決同一之效力，從而，兩造間就
    「系爭債權存在」之事實，已有既判力，此一命原告向被告
    為給付之效力，就上開給付請求權之存在有既判力，則原告
    自不得再對於被告提起確認系爭債權、請求權不存在之訴。
  ⒉又縱認原告可再予爭執，賭博為法令禁止之行為，其因該行
    為所生債之關係原無請求權可言（最高法院44年台上第421
    號判例參照) ，本件原告主張系爭支付命令所示債權不存在
    ，係以被告聲請系爭支付命令所持之本票為原告因賭債所簽
    發等語為據，自應由原告就該等本票原因關係為賭債一節負
    舉證責任（臺灣高等法院暨所屬法院86年法律座談會民事類
    提案第36號決議參照）。然而：
  ⑴原告就系爭支付命令所示債務為賭債一節，固提出林金𥕥於8
    4年6月18日所立之收據影本為證，然被告否認該收據之真正
    ，且該收據上所載林金𥕥之身分證號碼不全，且其上林金𥕥
    之簽名亦與被告所提出其與林金𥕥間90年7月11日讓渡書上
    林金𥕥之簽名不同，是尚無從確認84年6月18日收據之真正
    。
  ⑵其次原告所提出林金𥕥於84年6月18日所立之內容為「茲收到
    郭婉如君所欠組頭款合計228萬元(84年4月至89年7月共計本
    票64張)」(見本院卷第55頁)，與被告所提出其與林金𥕥間9
    0年7月11日讓渡書記載「讓渡人林金𥕥所有本票62紙，發票
    人郭婉如…合計票面金額210萬元」之內容，就本票數量及金
    額均不相同，84年6月18日收據上又無本票號碼及面額，亦
    難認被告受讓自林金𥕥之本票債權，即係84年6月18日收據
    上所載之本票。
  ⑶是尚難以原告所提出之84年6月18日收據，即認系爭支付命令
    所示債務為賭債。此外，原告未再提出其他證據證明系爭債
    權為賭債，自難認原告所述為真。
　⒊綜上，原告未能證明系爭債權為賭債，且系爭支付命令已生
    與確定判決同一之效力，具既判力，原告自應受其拘束。　
  ㈢關於時效部分：
  ⒈按強制執行法第27條所生之債權憑證，係指執行法院發給債
    權人收執，俟債務人如有財產再行執行之憑證而言。債權人
    取得債權憑證後，雖可毋庸繳納執行費用再行聲請強制執行
    ，但該債權憑證之可以再行強制執行，應係溯源於執行法院
    核發債權憑證前，債權人依強制執行法第4條第1項所列各款
    取得之原執行名義。是以，本件系爭債權憑證，其請求權是
    否已罹於時效，仍應依原執行名義，即系爭支付命令之請求
    權是否已罹於時效為斷。 
  ⒉次按執票人對本票發票人之權利，自到期日起算3年，3年間
    不行使者，因時效而消滅；經確定判決或其他與確定判決有
    同一效力之執行名義所確定之請求權，其原有消滅時效期間
    不滿5年者，因中斷而重行起算之時效期間為5年。消滅時效
    因依督促程序，聲請發支付命令、開始執行行為或聲請強制
    執行而中斷。時效中斷者，自中斷之事由終止時，重行起算
    。票據法第22條第1項、民法第129條第2項第1款、第5款、
    第137條第1項、第5項分別定有明文。故聲請支付命令、強
    制執行雖可發生中斷時效之效力，惟於該支付命令、強制執
    行事件終結時中斷之時效應重行起算；而執行法院依強制執
    行法第27條規定發給債權人債權憑證亦為執行程序終結之原
    因之一，從而執行法院發給債權憑證後，原來因聲請執行而
    中斷之時效即應自此重行起算。
  ⒊本件被告係以本票債權聲請核發系爭支付命令，且系爭支付
    命令具與確定判決同一效力，已如前述，故系爭債權之時效
    ，因聲請系爭支付命令而中斷，嗣又重行起算之時效期間為
    5年。
  ⒋而系爭支付命令於97年12月核發，於98年2月9日確定後，被
    告於5年內之102年11月6日即向臺北地院聲請對原告強制執
    行(即102年司執字第141035號)，嗣執行無結果於102年11月
    30日核發系爭債權憑證後，被告又於5年內之107年6月15日
    向臺北地院聲請對原告強制執行(即107年司執字第58468號)
    ，經於107年11月23日部分受償後，被告再於5年內之110年9
    月9日向臺北地院聲請對原告強制執行，此有上開執行案件
    卷宗可參。則依上開說明，系爭支付命令及系爭債權憑證所
    示之系爭債權，其時效自聲請系爭支付命令時中斷，並自系
    爭支付命令確定時重新起算，復因開始執行行為或聲請強制
    執行而中斷，並自執行程序終結即核發債權憑證時，重行起
    算，即系爭債權於系爭支付命令核發後，均未逾5年之時效
    期間，自無罹於時效不得請求之情形。
四、綜上，原告主張系爭債權憑證所示之系爭支付命令債權係賭
    債，且已罹於時效，故請求確認被告以系爭債權憑證所主張
    之支付命令債權不存在等節，均無理由，應予駁回。
五、本件判決之基礎已臻明確，兩造其餘之攻擊防禦方法、所提
    證據及聲請調查之證據，均經斟酌，核與判決之結果不生影
    響，爰不一一論述，附此敘明。
六、據上論結，本件原告之訴無理由，因此判決如主文。
中　　華　　民　　國　　111 　年　　8 　　月　　29　  日
                    民事第七庭      法  官  謝宜雯
以上正本係照原本作成。
如對本判決上訴，須於判決送達後20日內向本院提出上訴狀。如
委任律師提起上訴者，應一併繳納上訴審裁判費。
中　　華　　民　　國　　111 　年　　8 　　月　　29　  日
                                     書記官  劉德玉